【裁判字號】    95,重訴,158
【裁判日期】    951219
【裁判案由】    返還不當得利
【裁判全文】
臺灣臺中地方法院民事判決  95年度重訴字第158號
原告即反訴被告
            通豪大飯店股份有限公司
法定代理人  丁○○
訴訟代理人  張皓帆  律師
被      告  戊○○
訴訟代理人  鐘為盛  律師
被告即反訴原告
            乙○○
當事人間返還不當得利事件，本院於95年12月4日言詞辯論終結
，判決如下：
    主      文
原告之訴及假執行之聲請均駁回。
訴訟費用由原告負擔。
原告應給付被告乙○○新台幣貳佰零參萬捌仟貳佰捌拾捌元，及
其中新台幣貳佰萬零陸仟貳佰伍拾元自民國九十四年三月十一日
起至清償日止，按年息百分之七計算之利息。
反訴訴訟費用由原告負擔。
本判決反訴部分，於被告乙○○以新台幣陸拾捌萬元為原告供擔
保後，得假執行，但原告以新台幣貳佰零參萬捌仟貳佰捌拾捌元
為被告乙○○預供擔保後，得免為假執行。
    事實及理由
壹、兩造之聲明：
  一、原告即反訴被告（下稱原告）：(一)被告戊○○應給付原告
      新台幣（下同）3,000,000元，及自起訴狀繕本送達翌日
      起至清償日止，按年息5%計算之利息。(二)被告即反訴原告
      乙○○（下稱被告乙○○）應給付原告3,506,250元，及
      自起訴狀繕本送達翌日起至清償日止，按年息5%計算之利
      息。(三)訴訟費用由被告負擔。(四)原告願供擔保，請准宣告
      假執行。(五)被告乙○○之反訴駁回。(六)反訴訴訟費用由被
      告乙○○負擔。(七)反訴部分如受不利判決，請准供擔保免
      為假執行。
  二、被告戊○○：(一)原告之訴駁回。(二)訴訟費用由原告負擔。
      (三)如受不利判決，被告願供擔保，請准宣告免為假執行。
  三、被告乙○○：(一)請求駁回原告之訴及其假執行之聲請。(二)
      訴訟費用由原告負擔。(三)如受不利判決，請准供擔保免為
      假執行。(四)原告應交付被告乙○○2,038,288元，及其中2
      , 006,250元自民國（下同）94年3月11日起至清償日止，
      按年息7%計算之利息。(五)反訴訴訟費用由原告負擔。(六)願
      供擔保，請准宣告假執行。
貳、原告起訴主張：
  一、訴外人李孝盛成立椰子林企業股份有限公司（下稱椰子林
      公司）經營棲蘭、明池等森林遊樂園，因經營不善，李孝
      盛與原告之業務代表丙○○接洽，委託原告經營、管理上
      開森林遊樂園，並協助原告取得椰子林公司已發行股份總
      數25%之股份及董事席次1名。經李孝盛居中協調，原告於
      94年4月24日、25日分別與被告戊○○、乙○○簽訂「讓
      渡合約書」，由被告戊○○出售10%、被告乙○○出售5%
      之椰子林公司股份予原告，並約定原告於同年5月31日前
      取得椰子林公司已發行股份總數25%時，買賣契約始生效
      力。嗣後椰子林公司須增資彌補虧損，惟被告等不同意出
      資，經協商後，由原告代被告戊○○出資3,000, 000元、
      代被告乙○○出資1,500,000元，並於94年5月6日再分別
      與被告等簽訂「股權買賣合約書」，由原告之帳戶匯款
      4,500, 000元予椰子林公司代被告乙○○、戊○○完成增
      資行為，且於同年5月20日匯款2,006,250元予被告乙○○
      。本件李孝盛、被告乙○○、戊○○與原告所簽訂之股權
      讓渡合約，其債之本旨係必須令原告於94年5月31日前取
      得椰子林公司已發行股份25%，取得椰子林公司一席董事
      資格，及取得委託經營之權，並言明如於94年5月31日未
      令原告取得椰子林公司已發行股份百分之25時，股份買賣
      協議即失其效力，惟迄至原告起訴時止，原告尚無法取得
      椰子林公司已發行股份之25%則股權買賣契約失其效力，
      被告戊○○取得增資款3,000,000元、被告乙○○取得買
      賣價金及增資款計3,506,250元均係無法律上原因，爰依
      民法第179條之規定，請求判決如本訴聲明所示。
  二、反訴部分則以：原告與被告等均分別訂有讓渡合約書及股
      權買賣合約書，後契約僅係前契約之補充，兩者並不衝突
      。又，原告因椰子林公司增資而分別代被告戊○○、乙○
      ○出資，係經被告等同意由原告代墊股款。由於雙方所訂
      前述條件無法成就，系爭買賣契約即失其效力，被告乙○
      ○反訴請求原告給付買賣價金，並無理由等語，資為抗辯
      。
參、被告戊○○以：原告明知被告戊○○不願再對椰子林公司出
    資增資，仍匯款予椰子林公司，其目的顯為取得該公司之增
    資股份，則該出資行為與被告戊○○無關，何況原告與被告
    戊○○簽訂股權讓渡合約書後，業已取得椰子林公司25%之
    股份，則該合約書已生效力，原告尚有依約給付被告戊○○
    價金及利息之義務。縱認被告戊○○因原告匯款予椰子林公
    司而受有利益，其利益應係椰子林公司增資3,000,000元後
    被告戊○○所增加之股權，原告請求被告戊○○返還該出資
    款3,000,000元，實屬無據等語，資為抗辯。
肆、被告乙○○則以：
  一、被告乙○○於94年4月25日與原告簽訂「讓渡合約書」，
      約定被告乙○○將其所有椰子林公司5%之股份即375, 000
      股讓與原告，買賣價金為4,012,500元及被告乙○○資金
      到位時補貼被告乙○○7%之利息，原告應於94年5月31日
      給付完畢，並於原告另購椰子林公司15%之股權使其持股
      逾25%時，合約始生效力。嗣於同年5月6日，兩造就股權
      買賣一事，除價金及利息之約定不變外，另約定原告應給
      付被告乙○○20,000元權利金及0.3%之稅金，並將原契約
      之生效條件刪除，改為原告應於94年5月6日給付被告乙○
      ○定金2,006,250元，雙方應於同年5月20日辦妥股權過戶
      事宜及支付尾款，原告則於同年5月20日始將上開定金匯
      給被告乙○○。兩造間於94年4月25日「讓渡合約書」所
      附之停止條件，因同年5月6日重訂之「股權買賣合約書」
      而不存在，原告主張兩造股權買賣，須令原告於94年5月
      31日前取得椰子林公司已發行股份總數25%之股份，並取
      得椰子林公司董事一席，及取得委託經營權，否則該買賣
      契約失其效力云云，並不實在。又，被告乙○○就椰子林
      公司增資一事並無意出資，亦未同意原告繳付該增資款，
      原告實係為自己計算，而代被告乙○○繳付該增資款。兩
      造於同年5月6日所訂買賣契約業已生效，則被告乙○○受
      領原告所給付之上開定金並非無法律上原因等語，資為抗
      辯。
  二、另以：兩造間之買賣契約係屬有效，且後簽訂之「股份買
      賣合約書」非為補充先前訂「讓渡合約書」之內容，被告
      乙○○自得依股權買賣合約書請求原告履行價金支付之義
      務。爰依兩造之合約，反訴請求原告給付聲明第4項所示
      之買賣價等語。
伍、經查：
  一、以下之事實為兩造所不爭，本院採為判決之基礎
    (一)被告乙○○於94年3月10日向訴外人李泰德購買椰子林公
      司之股份計375,000股，成交總價額為4,012,500元，同年
      月11日向財政部台北市國稅局繳納證券交易稅12,038元。
    (二)原告於94年4月24日與被告戊○○簽訂「讓渡合約書」，
      由原告購買被告戊○○所持有椰子林公司10%股權（計750
      ,000 股），並將爾後行使之股東權益一併轉移原告（含
      增資權利），約定於原告「另購標的物總股數15%之以上
      時，既總持股高於25%五時，本合約方生效並執行」，其
      讓渡合約書的內容如本院卷第8頁所示。
    (三)原告於94年4月25日與被告乙○○簽訂「讓渡合約書」，
      由原告購買被告乙○○所持有椰子林公司5%股權（計375,
      000股），並將爾後行使之股東權益一併轉移原告（含增
      資權利），約定於原告「另購標的物總股數15%以上時，
      既總持股高於25%時，本合約方生效並執行」，其讓渡合
      約書之內容如本院卷第7頁。
    (四)原告於94年5月6日匯款4,500,000元至椰子林公司於復華
      銀行之帳戶，充作增資款。
    (五)原告於94年5月6日與被告乙○○簽訂「股權買賣合約書」
      其內容如本院卷第9頁所示。原告於94年5月6日與被告戊
      ○○簽訂「股權買賣合約書」，其內容如本院卷第10 頁
      所示。
    (六)原告於94年5月20日匯款2,006,250元至被告乙○○於第一
      銀行古亭分行之帳戶。
  二、按不當得利返還請求權，以無法律上之原因而受利益，致
      他人受有損害為其要件。不當得利返還請求權所得請求返
      還之範圍，應以對方所受之利益為度，而非以請求人所受
      損害若干為準。本件兩造分別於94年4月24日、25日簽訂
      「讓渡合約書」買賣椰子林公司股份，嗣又於同年5月6日
      就同一買賣標的簽訂「股權買賣合約書」，原告並於94年
      5 月6日匯款4,500,000元至椰子林公司設在復華銀行之帳
      戶充作增資款，同月20日匯款2,006,250元至被告乙○○
      於第一銀行古亭分行之帳戶作為股權買賣之價金，此為兩
      造所不爭之事實（見伍、一之(二)、(三)、(四)、(六)所載），就
      兩造整體財產損益狀況觀察，原告受有6,506,250之損害
      ，致被告受有利益，並無疑義；有爭執者，為被告戊○○
      、乙○○所受之利益為何（就究是原告向椰子林公司支付
      之「現金」，或因原告向椰子林公司支付現金而由被告戊
      ○○、乙○○所取得之「股權」）？及所受之利益是否無
      法律上之原因。茲就兩造爭議各點，分項說明於下：
    (一)原告主張被告所受之利益並無法律上之原因，係以兩造買
      賣椰子林公司股權之契約，應以「原告於94年5月31日前
      取得椰子林公司已發行股份25%」，「原告取得椰子林公
      司一席董事」、「原告取得委託經營之權」為條件，而原
      告並未於94年5月31日取得該公司，兩造之買賣契約已失
      其效力。惟解釋契約，固須探求當事人立約時之真意，不
      能拘泥於契約之文字，但契約文字業已表示當事人真意，
      無須別事探求者，即不得反捨契約文字而更為曲解：
      兩造「讓渡合約書」、「股權買賣合約書」固然均就椰
        子林公司之相同股權買賣進行約定，有關交易價金之約
        定亦屬大致相同，但其中「讓渡合約書」明文記載：「
        ……，本合約於民國94年4月……遞（按應係「締」之
        誤）約，金額之交付預計於94年5月31日完成，雙方同
        意於乙方另購標的物總股數15%以上時，既總持股高於
        25%時，本合約方生效並執行」等語，而上開「讓渡合
        約書」之文字則為「股權買賣合約書」所無，取而代之
        者為：「……訂金於94年5月6日前必須完成，訂金交付
        完成始生效，並由賣方辦理股權過戶事宜，俟股權過戶
        完成後，由買方交付尾款金額2,006,25 0元整，於94年
        5月20日前必須完成。利息結算及應付款於交付尾款時
        完全給付，賣方交付股權完成銀貨兩訖」。按「讓渡合
        約書」既然記明：「……，本合約……，雙方同意於乙
        方另購標的物總股數15%以上時，既總持股高於25%時，
        本合約方生效並執行」，則依其文義，即屬對合約附以
        停止條件，在條件成就前契約不生效力（民法第99條第
        1項），於「讓渡合約書」簽訂之後原告總持股達25%
        以前，因「讓渡合約書」尚不生效，自亦不生兩造給付
        價金、移轉股權之問題。反觀「股權買賣合約書」中已
        約定原告應於94年5月6日交付定金、被告則應辦理股權
        過戶，已進入契約實際履行之階段，原告主張「股權買
        賣合約書」並未變更「讓渡合約書」有關契約效力之約
        定云云，並非可採。
      再者，原告與被告乙○○簽約之後，進而在94年5月20
        日實際匯款2,006,250元至被告乙○○之帳戶（伍、一
        之(六)所載），則原告自係以契約業不再附停止條件為前
        提，而對被告乙○○給付買賣之價金。
      況原告透過李孝盛於94年4月27日欲向訴外人林翁富美
        購買6%之股權，李孝盛並於94年5月3日以訴外人王中儀
        4%之股權向原告質借現金，原告亦已在94年5月6日依李
        孝盛之指示，將款項逕匯至王中儀之帳戶，此並為原告
        陳明在卷，有原告所提出之合約書、借款同意書及匯款
        回條在卷可稽（本院卷第90、91、92頁）。以原告所收
        購、收質訴外人林翁富美、王中儀之股權，加計被告二
        人之部分，即達椰子林公司股權25%（惟林、王二人嗣
        於94年6月5日將匯款退回，見本院卷第93頁），則原告
        於94年5月6日簽約當時自認為已可取得25%之股權，而
        逕與被告簽訂不附相同條件之「股權買賣合約書」，本
        屬可能之事。
      至於證人甲○○證稱：「……通豪公司未持股超過25%
        的話，本合約就不生效」、「所謂本合約不生效，是指
        通豪公司就不購買這些股份」、「讓渡合約書的本意是
        購買的必要條件，股權買賣合約書為交易之細目」云云
        （本院卷第67頁），固證稱原告持股未超過25%契約即
        不生效力，惟證人甲○○原為原告公司之職員，所為證
        述自不免偏坦於原告，且上開所證，與前述「股權買賣
        合約書」文義不合，與原告公司在94年5月20日匯款2,0
        06,250元給被告乙○○以履行契約之事實亦屬相衝突，
        難認可採。
  三、本件兩造買賣股權之契約仍屬存在，被告乙○○、戊○○
      受有利益並非無法律上之原因，已如前述。進一步言之，
      在給付類型之不當得利，須以一方基於他方給付而受利益
      ，而當事人間具有給付關係，其給付欠缺目的時，不當得
      利請求權始足成立。所謂「給付」係指有意識，基於一定
      目的而增加他人之財產而言。一方所為之給付僅須主觀上
      具有增加他人財產之認知，即為已足，至其所欲增加財產
      之對象與實際受領給付者是否同一，並非所問。因給付不
      當得利之情形，乃重在調整當事人間因給付關係所產生之
      客觀上損益變動，故一方是否基於他方之給付而受利益，
      並致他方受損害，自應以當事人間之給付關係為斷，而此
      一給付關係乃建立在受利益與損害間係基於同一原因事實
      （直接因果關係）之前提，給付關係應成立於給付之一方
      與實際受領給付之他方之間。故給付之一方，僅得向實際
      受領給付之他方，請求返還無法律上之原因而受領之利益
      ，而無向給付關係以外之第三人請求返還不當得利之餘地
      。兩造對於被告是否同意由原告代為向椰子林公司給付增
      資款一事固然爭執甚烈，但「讓渡合約書」、「股權買賣
      合約書」明文約定：「並包括爾後行使之股東權益一併轉
      移乙方（含增資權利）」（本院卷第7頁、第8頁）、「合
      約包含爾後行使之股東權益一併移轉乙方（含增資權利代
      位處理）」（本院卷第9頁、第10頁），被告乙○○、戊
      ○○自係同意由原告代為向椰子林公司給付增資款。惟原
      告向椰子林公司給付現金，係在行使兩造契約之權利，其
      目的在於維持被告乙○○、戊○○二人之持股比例，以便
      被告乙○○、戊○○能將固定比例之持股移轉給原告，而
      非使被告乙○○、戊○○取得現金（現金由椰子林公司取
      得），換言之，原告對椰子林公司公司給付增資款之目的
      ，在於使被告乙○○、戊○○二人取得椰子林公司之股權
      ，而非使被告二人取得現金之利益，本件如認兩造之合約
      確為不生效力，原告亦不得請求被告乙○○、戊○○返還
      現金。
  四、綜合前述，兩造「股權買賣合約書」係屬有效之契約，且
      被告乙○○、戊○○所受之利益並非現金，而係因增資而
      取得之椰子林公司股權，從而原告本於不當得利返還請求
      權，請求被告戊○○應給付原告3,000,000元，被告乙○
      ○給付原告3,506,250元，並均自起訴狀繕本送達之翌日
      起至清償日止，按年息5%計算之利息，為無理由，應予駁
      回，其假執行之聲請無所依附，應一併駁回之。被告乙○
      ○依兩造買賣契約之約定，請求原告給付2,038,288元，
      及其中2, 006,250元自94年3月11日起至清償日止，按年
      息7%計算之利息，為有理由，應予准許。被告乙○○及原
      告就反訴部分，分別陳明願供擔保請求宣告假執行及免為
      假執行，經核均無不合，爰分別酌定相當之擔保，併予宣
      告之。因本案事證已臻明確，兩造其餘主張陳述及所提之
      證據，均毋庸再予審酌，附此敘明。
陸、結論：原告之訴為無理由，被告乙○○之反訴為有理由，依
    民事訴訟法第78條、第390條第2項、第392條第2項，判決如
    主文。
中    華    民    國    95    年    12    月    19    日
                  民事第四庭    法  官  王  銘
正本係照原本作成。
如對本判決上訴，須於判決送達後20日內向本院提出上訴狀。
中    華    民    國    95    年    12    月    19    日
                                書記官


司法院資訊處製作；財團法人民間司法改革基金會備份。
